【裁判字號】    99,上訴,55
【裁判日期】    990708
【裁判案由】    妨害自由等
【裁判全文】
臺灣高等法院花蓮分院刑事判決          99年度上訴字第55號
上  訴  人  臺灣花蓮地方法院檢察署檢察官
上  訴  人
即  被  告  甲○○○○○○
被      告  戊○○
上列上訴人因妨害自由等案件，不服臺灣花蓮地方法院97年度訴
字第279號中華民國98年11月30日第一審判決（起訴案號：臺灣
花蓮地方法院檢察署97年度偵字第740、966號），提起上訴，本
院判決如下：
    主  文
原判決關於文景鋒有罪部分撤銷。
上開撤銷部分，文景鋒被訴妨害自由及強制罪均無罪。
其他上訴駁回（戊○○、文景鋒無罪部分）。
    理  由
一、公訴意旨略以：被告文景鋒、戊○○及黃鉦諭（另為不起訴
    處分）於民國96年12月11日凌晨3時許，至花蓮市○○○路88
    號2樓「夜來香卡拉OK店」飲酒，渠等在店門口樓下巧遇丙○○，被告文景鋒因與丙○○有熟識，即邀請丙○○一同上
    樓飲酒作樂，一行人上樓後，丙○○見一人獨自在店內飲酒
    之被害人乙○○，便上前攀談搭訕，期間，丙○○佯稱被害
    人乙○○積欠計程車資新台幣（下同）4、5百元一事向乙○○催討，乙○○稱將至提款機提錢還款，丙○○堅持要乙○○將提款卡交其代為提款，乙○○心想該提款卡內僅有數百
    元，便同意交提款卡予丙○○代為提款，丙○○即邀被告文
    景鋒騎乘機車搭載至超商提款，乙○○則肩背內有現金1萬8
    千元及證件數張之包包至樓下等待渠2人，被告文景鋒及丙○○2人因乙○○交付之提款卡帳戶內之存款果真僅數百元
    ，即大為光火，待返回上開卡拉OK店樓下之時，見乙○○在
    樓下，即以前開帳戶內存款甚少之事質問乙○○，雙方便發
    生嚴重口角衝突，被告文景鋒與丙○○即基於共同不法之犯
    意聯絡及行為分擔，聯手毆打乙○○（傷害部分業據乙○○
    撤回告訴），乙○○則出手自衛反擊，被告文景鋒與丙○○
    因不敵乙○○，丙○○即抽出隨身攜帶之折疊刀1把（未扣
    案）作勢揮舞，旋為乙○○奪下，並丟棄於旁，雙方拉扯之
    間，乙○○肩背之前開包包因肩帶斷裂而掉落在地，被告文
    景鋒順勢撿起前開折疊刀，並在丙○○與乙○○互毆之際，
    持該把折疊刀指向乙○○出言：「你再動我，就刺下去」等
    恫嚇之詞，丙○○與乙○○之互毆方告停歇，丙○○並撿拾
    乙○○前開掉落在地之包包，因被告文景鋒與丙○○前開之
    強暴、脅迫手段，乙○○不敢再有任何反抗，任由丙○○將
    其掉落之包包取走，妨害其索回權利之行使，嗣被告戊○○
    及黃鉦諭聞訊下樓察看，被告戊○○見狀，便與被告文景鋒
    、丙○○基於不法之犯意聯絡及行為分擔，出言「把他押上
    去再說」，被告文景鋒即持前開之折疊刀作勢抵住乙○○之
    背後，強押乙○○上樓至前開卡拉OK店內，丙○○、被告戊○○等人即尾隨在後，剝奪其離去現場之自由，待一行人上
    樓後，被告文景鋒恃其人多勢眾，另萌強制之犯意，明知乙○○與之並無任何債務糾紛，竟向卡拉OK店商借紙、筆、印
    泥等物，強令乙○○書立空白之借據1紙，乙○○為求順利
    脫身，便照令而為，簽立空白借據（未扣案）交予被告文景
    鋒收執，而行此無義務之事。因認被告文景鋒犯刑法第302
    條第1項剝奪行動自由罪及同法第304條第1項之強制罪，被
    告戊○○則係犯刑法第302條第1項之剝奪行動自由罪嫌云云
    （丙○○所涉妨害自由、侵占遺失物罪犯行，業經原法院另
    案判處有期徒刑6月、罰金1萬元確定）。
二、按犯罪事實應依證據認定之，無證據不得認定犯罪事實，刑
    事訴訟法第154條第2項定有明文。次按認定犯罪事實所憑之
    證據，雖不以直接證據為限，間接證據亦包括在內；然而無
    論直接或間接證據，其為訴訟上之證明，須於通常一般之人
    均不致有所懷疑，而得確信其為真實之程度者，始得據為有
    罪之認定，倘其證明尚未達到此一程度，而有合理之懷疑存
    在時，事實審法院復已就其心證上理由予以闡述，敘明其如
    何無從為有罪之確信，因而為無罪之判決，尚不得任意指為
    違法；又認定不利於被告之事實，須依積極證據，苟積極證
    據不足為不利於被告事實之認定時，即應為有利於被告之認
    定，更不必有何有利之證據；又認定犯罪事實應依證據，為
    刑事訴訟法所明定，故被告否認犯罪事實所持之辯解，縱屬
    不能成立，仍非有積極證據足以證明其犯罪行為，不能遽為
    有罪之認定（最高法院76年台上字第4986號、30年上字第81
    6號、30年上字第1831號判例參照）。
三、訊據被告文景鋒、戊○○均否認檢察官起訴事實，被告文景
    鋒辯稱：「我是跟朋友黃鉦諭、戊○○及丙○○一起到夜來
    香卡拉OK店喝酒消費，本來是丙○○跟乙○○在樓下打架，
    我去勸架」「我下去時，丙○○、乙○○他們正在打架，我
    就去勸架，勸開之後，丙○○就拿著折疊刀，揮來揮去的，
    我就跟丙○○說刀子很危險，不要拿刀子，乙○○拿著包包
    去擋，後來刀子掉下來後，我就將刀子踢到旁邊，丙○○與
    乙○○就徒手拉扯，我不知道乙○○的包包有無掉在地上，
    我也不知道他的包包的樣子，過沒多久，我就勸開他們，接
    著戊○○與黃鉦諭就下來，問我什麼事，我說沒有事，他們
    就上去了」「我再上樓是因為我本來就跟黃鉦諭、戊○○在
    樓上外場唱歌，所以回去繼續消費，至於丙○○跟乙○○在
    後面跟上樓來，與我無關。丙○○和乙○○上樓後又打起來
    ，所以我們把他們勸開，乙○○自己跟我、戊○○、黃鉦諭
    說，欠錢就要還錢，要我去向櫃檯借紙筆，乙○○一直拜託
    我去借，我才去向老闆娘『春嬌』借紙筆，他寫完之後就交
    給我，我當場撕掉，說不關我的事」等語。被告戊○○亦堅
    詞否認有何與被告丙○○、文景鋒共同剝奪乙○○行動自由
    之行為；被告戊○○辯稱：「我認識文景鋒、黃鉦諭，丙○○我不認識，我和文景鋒是同事，黃鉦諭是文景鋒介紹認識
    ，我不認識乙○○，也沒有財物及其他糾紛，我不清楚過程
    ，是該店員工來告訴我和黃鉦諭，說他們在樓下出入口好像
    在吵架，我跟黃鉦諭就到樓下去看，我看到似乎有打架的跡
    象，但是已經分開，我也搞不清楚他們誰是誰，一下子後我
    就跟黃鉦諭上樓繼續喝酒，後來我只曉得文景鋒有上樓來，
    其他的人我沒印象，這根本不關我的事，我只是去消費，並
    沒有強押乙○○，我不曉得乙○○為何會跟我們上樓，我與
    丙○○、乙○○當天都是第一次見面。」等語。經查，檢察
    官認被告文景鋒涉有起訴事實所載之犯罪嫌疑，無非係以：
    (1)證人即共同被告丙○○於警詢時之證詞、(2)證人即被害人
    乙○○於警詢、偵查中之證詞、(3)證人即同案被告黃鉦諭於
    警詢及偵查中之證詞、(4)夜來香卡拉OK店老闆黃德清於警詢
    時之證詞、(5)被害人乙○○受傷之診斷證明書、(6)花蓮縣警
    察局花蓮分局軒轅派出所受理刑事案件報案三聯單、受理各
    類案件紀錄表、刑案現場圖各1份、前開卡拉OK店消費單據2
    份、現場暨被害人遭毆打傷勢照片共16張等為依據。被告2
    人對於檢察官起訴所憑之證據，於本院準備程序均表示無意
    見，於本案言詞辯論終結前亦未聲明異議，本院審核該等證
    據作成之時並無不法或不正情事，且無證據力明顯過低之情
    ，認以之作為證據亦屬適當，依刑事訴訟法第159條之5規定
    ，應有證據能力。
四、被告文景鋒部分
（一）被告文景鋒被訴妨礙被害人乙○○索回包包乙節：
    1.證人乙○○於警詢、偵查及原審審理中對於被告文景鋒是
      否在夜來香卡拉OK店外一樓毆打伊乙節供證不一（參警卷
      一第1-3、4-6頁、偵卷第6-8、20-23頁、原審卷第113-12
      4 頁）。據在場證人丙○○證稱：「（你究竟為何與乙○○打架？）我們在同店消費，乙○○說要透過我找小姐，
      我說沒有，他接二連三的一直問，我受不了了，然後我就
      跟他說要拿現金，他就將提款卡交給我，他有將密碼告訴
      我，我拿了卡片去領錢，我請文景鋒載我去領錢，因為我
      忘記密碼，所以領不到錢，我回去後，就將提款卡丟還給
      他，他就問我為什麼領不到錢，我就跟他說我忘記密碼了
      ，他就一直盧我，所以我氣不過，就叫他下樓打架。」「
      （你們打架時，文景鋒人在哪裡？）那時他還在樓上，他
      聽到聲音的時候下來幫我們分開，我們還是繼續扭打，我
      就被乙○○打倒在地，文景鋒好像被乙○○推倒，就結束
      打架了，接下來我就繼續上去喝酒。」「（文景鋒有無幫
      助你一起毆打乙○○？）應該沒有，因為他就只有將我與
      乙○○分開，讓我們沒有打在一起，乙○○就推他一把。
      」（本院卷第61頁、62頁反面），核與其於警詢所證被告
      文景鋒一行人都沒有參與鬥毆乙節相符（警卷16頁），由
      其證詞可知，丙○○與乙○○扭打時，被告文景鋒並無助
      勢或參與，反倒係在一旁勸阻。另據證人黃鉦諭證述：「
      當時我和阿信就是文景鋒及戊○○去喝酒，後來喝了2小
      時左右，服務生跟我說阿信在樓下和人打架，我就趕下去
      看，阿貴在後面，我們下樓，我看到2個我不認識的人在
      打架，一個比較高壯的人就拿著刀在揮舞，後來我在警察
      局有指認出那個人就是丙○○，阿信那時在旁邊拉著高壯
      的人，在勸退他們，後來打架的2個人就蹲在地上，我看
      到他們的時候，他們就沒再打架了，是丙○○拿著刀在揮
      舞，阿信他在拉扯丙○○，衣領也被扯破了」「店家小姐
      通知我，我有下去勸架，但是我下去時，他們已經打完了
      ，我看到被害人嘴角流血，文景鋒衣領破掉，脖子有抓傷
      」（偵卷第14、24頁），及證人戊○○證述「店裡面的小
      姐看監視器，說你朋友在樓下跟人家起衝突，我就跟另一
      位在場的黃鉦諭一起下樓去查看；我們下樓的時候，他們
      已經結束了，但是現場有打架的跡象，我看文景鋒的衣服
      也有被拉鬆的痕跡」等語（警卷第23頁、本院卷第84頁反
      面）。可知證人黃鉦諭、戊○○下樓查看時，丙○○與乙○○之扭打已經停止，被告文景鋒則與友人戊○○、黃鉦
      諭一同上樓繼續消費。
    2.而證人乙○○於偵查中證稱：我跟丙○○扭打時，包包帶
      子斷掉，包包就掉在地上，文景鋒就拿在手上，要到樓上
      的時候，我就看到丙○○拿著我的包包，文景鋒拿刀時，
      跟我說再動他就要刺下去，當時他手上有沒有拿包包我沒
      有注意看，但是我確定他有拿過我的包包，丙○○拿走以
      後，我就沒有再看到我的包包了等語（偵卷第21頁），僅
      證述被告文景鋒曾經撿拾伊包包之行為，然嗣後包包為丙○○所持有，從未證述其有何遭施以強暴、脅迫而交付包
      包，或行使索回包包權利遭拒絕之情節。其於原審審理時
      雖另證稱：我和丙○○停止互毆時，包包在哪裡我沒看清
      楚，我也沒有把包包拿回來，因為文景鋒把包包拿起來，
      問我為何欠人家錢不還？我有開口跟文景鋒要回包包，他
      沒有說話，包包也沒有還我等語（原審卷第115、116頁）
      ，所述曾向被告文景鋒索回包包乙節，因已距偵查中作證
      時，長達1年之久，其於審理時始稱有索回包包之意思表
      示，尚難遽信，況其亦僅證述被告文景鋒係質問伊為何欠
      錢不還，並未述及被告文景鋒有以強暴、脅迫手段妨害乙○○取回包包，而包包係乙○○與丙○○扭打時掉落在地
      ，為丙○○撿拾後棄置之事實，業據證人丙○○證述「（
      文景鋒及另外在場之黃鉦諭、戊○○等人是否知道你搶奪
      被害人包包？當時他們在何處？）不知道；當時他們全部
      都在樓上」「扭打的時候，包包掉下來，我看到撿起來，
      我就拿到樓上去了，那時乙○○也在樓上。」「我先拿包
      包上2樓，但是我沒有交給乙○○，後來我就將包包丟到1
      樓。」等語在卷（警卷第11頁、本院卷第61頁反面），是
      尚難僅憑證人乙○○之指證，為被告文景鋒不利之認定。
（二）被告文景鋒涉嫌押制被害人乙○○上樓乙節，證人乙○○
      固結證略以：上樓時背部有刺刺的感覺，文景鋒和丙○○
      都走在我後面，我無法確定是何人拿刀子，在樓梯上有人
      一直推我，把我推上去，因為我自己不想上去，我想我上
      去會更慘，如果留在樓下，還比較容易跑掉，我當時是被
      他們強推上去的，不是我自願的等語（原審卷第116、123
      頁）。惟據證人丙○○證稱「當時是文景鋒他們先上樓，
      我走在最後面一起上去的，我們沒有強迫他（指乙○○）
      ，也沒有限制他」「（乙○○說是被你與文景鋒推到樓上
      去的，有何意見？）我並沒有推他。」「（你說乙○○與
      你一起上樓，與文景鋒上樓的時間間隔多久？）3到5分鐘
      。」（警卷第11頁、本院卷第62、63頁），與證人戊○○
      證述「店裡面的小姐看監視器，說你朋友在樓下跟人家起
      衝突，我就跟另一位在場的黃鉦諭一起下樓去查看；我們
      下樓的時候，他們已經結束了，但是現場有打架的跡象，
      我看文景鋒的衣服也有被拉鬆的痕跡。後來我跟黃鉦諭、
      文景鋒說沒有什麼事情，我們上樓以後再說，所以我、黃
      鉦諭、文景鋒3人就一起上樓。」「（你們3人上去後，隔
      了多久乙○○、丙○○才上來？）時間已經很久了，我也
      不太記得，但是中間是有間隔的，不是緊接上來的。」等
      語（本院卷第84頁反面）互核一致，由此可知丙○○與乙○○扭打結束後，被告文景鋒與友人戊○○、黃鉦諭一同
      上樓繼續消費，在一段時間之後，被害人乙○○方與丙○○上樓，被告文景鋒、戊○○並無與丙○○壓制被害人乙○○上樓之情。故被害人乙○○指證遭被告文景鋒、丙○○自背後推上樓，妨害其行動自由乙詞，顯有疑義，而無
      法採信。
（三）被告文景鋒命被害人乙○○簽寫借據使其行無義務之事部
      分，據證人丙○○於警詢時證稱：伊還在場時，乙○○跟
      伊說有欠一個叫阿昌的計程車錢，他就自己說要寫借條（
      警卷第12頁），則被告文景鋒辯稱是乙○○要求伊向店家
      借紙筆簽借據，非全然無據。再據被害人乙○○於警詢時
      所述借據內容大概是" 某某人欠車行（景美車行）計程車
      錢"（警卷第2頁），稽以被告文景鋒與車行並無淵源，在
      乙○○交予借據之後，文景鋒當場即撕毀借據，此據證人
      黃鉦諭證述「我有看到文景鋒有作撕掉的動作」在卷（原
      審卷第127頁），足證被告文景鋒並無使被害人乙○○簽
      寫借據之動機。更且依證人黃鉦諭所稱「乙○○上樓時沒
      有看到文景鋒打乙○○」（原審卷第127頁），證人戊○○所證：「後來有發生打架，是乙○○、丙○○那桌的事
      情，文景鋒有過去要拉開」「文景鋒只有將他們拉開的動
      作」（本院卷第84頁反面、85頁反面），及證人即夜來香
      卡拉OK店負責人黃德清證稱：有大小聲，但沒有看見有打
      人（警卷第27頁），縱使被害人乙○○受被告文景鋒指示
      而簽寫借據，亦因被告文景鋒未有何施用強暴脅迫之行為
      ，而與強制罪之要件未合。
（四）查被害人乙○○案發時原本在夜來香卡拉OK店內喝酒，事
      發當時其本身已有醉意，業據其於警詢時陳明在卷（警卷
      第2頁），是其於警詢、偵查及原審審理對被告文景鋒涉
      案之指述，不能排除其因酒醉致無法正確描述事發經過。
      而證人丙○○於本院作證時，其本案所涉犯行業經法院判
      決確定，仍為上開有利於被告文景鋒之證詞，且核與其警
      詢證稱：「我於96年12月11日凌晨3、4點和文景鋒跟他的
      2名朋友（我不認識）4人一起前往夜來香卡拉OK店喝酒消
      費，坐在進門右邊第1個位置區，乙○○當時1個人坐在舞
      池區的位置…因為乙○○一直問我要不要帶他去找女孩子
      ，我說你沒錢，我怎麼帶你去？他一直問，我們就打起來
      了，文景鋒、戊○○、黃鉦諭都沒有參與，我剛開始沒有
      拿器械，後來覺得好像打不過他，就拿一直放在我口袋裡
      面的摺疊刀亂揮，我沒有搶奪乙○○的包包，當時在打架
      ，我與他互扯包包，後來他打到我的身上很痛，我才拿刀
      子向他揮過去，我們打完架後，包包掉在地上，文景鋒他
      們下來勸架後，乙○○就先上去，我看到包包掉在地上，
      就撿起來跟著上樓，文景鋒及黃鉦諭、戊○○並不知道，
      當時他們全部都在樓上。案發後，我將刀子丟棄在花蓮市
      ○○○路中山公園圖書館後側涼亭，包包丟棄在國聯二路
      88號上樓之第一個樓梯口處，我並沒有拿包包裡面的存摺
      、印鑑跟現金。」等語相符，乙○○、丙○○對同一經歷
      之事實證詞大相逕庭，依罪疑唯輕原則，應為被告文景鋒
      有利之認定。
（五）至於檢察官所舉之被害人乙○○診斷證明書、花蓮縣警察
      局花蓮分局軒轅派出所受理刑事案件報案三聯單、受理各
      類案件紀錄表、刑案現場圖各1 份、前開卡拉OK店消費單
      據2 份、現場暨被害人遭毆打傷勢照片共16張等證據，僅
      足資認定被告文景鋒於案發時間曾至夜來香卡拉OK店消費
      簽帳，及被害人乙○○受傷並報案之事實，而被害人乙○○受傷乃係與丙○○扭打所致，尚無從認定係被告文景鋒
      前揭犯行。另證人乙○○關於遭被告文景鋒、丙○○自背
      後推上樓，上樓後再遭被文景鋒拳打腳踢逼迫簽寫借據等
      之證詞，與其他在場人證述事發經過無一相符，即無僅憑
      證人乙○○之證詞，對被告文景鋒繩以妨害自由、強制罪
      責，原審為被告文景鋒有罪判決部分，尚有未合，被告文
      景鋒上訴否認犯罪為有理由，應由本院撤銷改判。至原審
      諭知被告文景鋒無罪部分，核無違誤，檢察官上訴，為無
      理由，應予駁回。
五、被告戊○○部分
（一）證人乙○○於97年3月4日偵查中證稱：「後來樓上就跑下
      來三個人，其中一個人我不認識（並由照片指認該人為戊○○），就說先把我押到上面再說，丙○○和文景鋒就把
      我押到上面去。」（偵卷第7 頁），另於同年4月9日偵查
      中證稱：戊○○有出聲說，有什麼事，先到上面再說，就
      叫文景鋒、丙○○把我帶到樓上去（偵卷第23頁），又於
      原審證稱：黃鉦諭和戊○○一起下樓來的時候，我們已經
      沒有在打架了，後來上樓的時候，黃鉦諭、戊○○是走在
      我前面，樓梯約一公尺寬，他們兩人早就上去了，我沒有
      看到他們是一前一後走還是併排走，戊○○沒有推我，但
      有說先把人帶上去再說，那是因為我們當時在樓下已經吵
      很久等語明確（原審卷第121、122頁），與證人黃鉦諭於
      原審時到庭證稱「是伊先上樓，接著戊○○上樓」之情節
      大致相符，是檢察官認為「文景鋒持刀抵住乙○○背後，
      由丙○○、戊○○等人尾隨在後，剝奪乙○○離去現場之
      自由」云云，已有誤會。況依據證人乙○○於原審之證詞
      ，丙○○與伊打架完畢後，黃鉦諭、戊○○始下樓來觀看
      ，是就雙方先前之糾紛，被告戊○○從未在場聆聽或參與
      ，則被告戊○○在不清楚雙方糾紛前因後果之情況下，縱
      使曾於上樓前說：「有什麼事，把人先帶到樓上再說」，
      旋即自行上樓，亦難認其係對丙○○發布指令，或與丙○○有共同剝奪乙○○行動自由之犯意聯絡，況被告戊○○
      說完後，旋即上樓離開，亦未實施助力或參與剝奪乙○○
      行動自由，依照當時客觀情狀，自難僅憑被告戊○○單純
      之一句話，即認其主觀上有與丙○○共同剝奪乙○○行動
      自由之意思。
（二）綜上，檢察官所舉證據，尚不足以證明被告戊○○犯妨害
      自由罪，復查無其他積極證據足資認定被告戊○○犯罪，
      原審為被告戊○○無罪諭知，核無不當。檢察官上訴，並
      無理由，應予駁回。
據上論結，應依刑事訴訟法第368條、第369條第1項前段、第364
條、第301條第1項前段，判決如主文。
本案經檢察官丁○○到庭執行職務。
中    華    民    國    99    年    7     月    8     日
                     刑事庭審判長法  官  謝志揚
                                 法  官  賴淳良
                                 法  官  劉雪惠
以上正本證明與原本無異。
檢察官對文景鋒強制無罪部分不得上訴。
對文景鋒、戊○○妨害自由無罪部分，如不服本判決得上訴，應
於判決送達後10日內，向本院提出上訴狀。其未敘述理由者，並
應於提出上訴狀後10日內本院補提理由狀（均須附繕本）。
告訴人或被害人如對於本判決不服者，應具備理由請求檢察官上
訴，其上訴期間之計算係以檢察官收受判決正本之日期為準。
中    華    民    國    99    年    7     月    8     日
                                書記官   李德霞

司法院資訊處製作；財團法人民間司法改革基金會備份。
